【裁判字號】    88,簡上,288
【裁判日期】    901219
【裁判案由】    拆屋還地
【裁判全文】
臺灣板橋地方法院民事判決    八十八年度簡上字第二八八號
    上訴人即
    被上訴人    行政院農業委員會林務局新竹林區管理處
    法定代理人  郭武盛
    上  訴  人  戊○○
                乙○○
    被上訴人    甲○
                丙○○
                丁○○○
右當事人間請求遷讓房屋等事件，兩造對於中華民國八十八年四月十五日本院板橋簡
易庭八十八年板簡字第五三０號第一審判決各自提起上訴，本院判決如左：
    主      文
原判決關於駁回上訴人請求被上訴人丙○○拆屋還地部分，及命上訴人戊○○、乙○○應將坐落台北縣三峽鎮○○段東眼小段第一八地號土地上如附圖Ａ所示、面積九十
四平方公尺之建物（即門牌號碼台北縣三峽鎮有木里有木一八一號）拆除，將土地返
還上訴人行政院農業委員會林務局新竹林區管理處新竹林管處，及該部分之假執行宣
告，暨訴訟費用之裁判均廢棄。
右開廢棄部分，被上訴人丙○○應將坐落台北縣三峽鎮○○段東眼小段第一八地號土
地上如附圖所示Ａ部分（面積九十四平方公尺）、即門牌號碼台北縣三峽鎮有木里有
木一八一號之建物拆除，將土地返還上訴人行政院農業委員會林務局新竹林區管理處
上訴人行政院農業委員會林務局新竹林區管理處其餘上訴駁回。
第一、二審訴訟費用由被上訴人丙○○負擔五分之二，餘由上訴人行政院農業委員會
林務局新竹林區管理處負擔。
    事      實
甲、上訴人行政院農業委員會林務局新竹林區管理處（下稱新竹林管處）方面：
一、聲明：
（一）對上訴人戊○○、乙○○部分
  １、請求駁回上訴。
  ２、上訴費用由上訴人戊○○、乙○○負擔。
（二）對被上訴人甲○、丙○○、丁○○○部分
  １、原判決不利於上訴人部分廢棄。
  ２、右開廢棄部分，請求判令被上訴人丙○○應將坐落於台北縣三峽鎮○○段東眼
      小段第一八地號如附圖所示Ａ部分土地上，面積共九十四平方公尺之建物（即
      門牌：台北縣三峽鎮有木里有木一八一號）拆除，並將土地返還上訴人。
  ３、請求判令被上訴人甲○、丁○○○應將占有之位於台北縣三峽鎮○○段東眼小
      段第一八地號如附圖所示Ａ部分土地返還上訴人。
  ４、訴訟費用由被上訴人負擔。
  ５、願供擔保請求宣告假執行。
二、陳述：除與原判決記載相同者，茲引用之外，補稱：
（一）新竹林管處乃林務局編製內之一具有當事人能力之單位，亦即林務局編製內分
      列各林區管理處，新竹林管處即其中之一，相當於總公司與分公司之性質，而
      真正管理系爭土地者，即為新竹林管處，此可依兩造於系爭土地附近之同地號
      土地訂立之租賃契約書，亦係以新竹林管處為出租人得證，被上訴人從來亦對
      上訴人為實際管理者知之甚明，足證，上訴人確有權提起本訴。
（二）依本院於九十年五月九日至現場履勘結果可知，系爭土地上之建物，應業經被
      上訴人丙○○完全改建，故系爭土地上建物所有權人應為被上訴人丙○○。退
      萬步言，系爭房屋之所有權人亦應為戊○○、乙○○二人，因上訴人戊○○、
      乙○○分別於五十九年以「所有權人」身分，向新竹林管處申請承租土地使用
      ，經原告依據行政院公告之台灣省國有林事業區內濫墾地清理計畫第九條規定
      審理，准上訴人戊○○、乙○○承租系爭房屋所在土地使用。
（三）另甲○、丁○○○二人，其於原審及本院答辯時，自始至終並未否認占有系爭
      土地，因此，原審如何能斷言被上訴人並非系爭土地之現占有人，則為遂上訴
      人收回土地之目地，故請求如上訴聲明第二項所示。
（四）上訴人戊○○、乙○○抗辯系爭房屋為證人薛緞妹所有，並非可信：
      查證人薛緞妹作證稱：上訴人戊○○、乙○○在系爭房屋的隔壁原所蓋之房子
      是位於面對系爭房屋大門的左邊及後方（即成Ｌ型排列）、、。惟按薛緞妹前
      後兩次之證詞顯然互相矛盾。且若依證人薛緞妹於九十年五月七日之證詞推論
      ，戊○○、乙○○二人所有房子座向應成Ｌ型，然依兩造於民國六十年訂立之
      租賃契約附圖所示，戊○○、乙○○所有之房屋係一長方形狀態，亦顯與證人
      薛緞妹所言相違。
（五）追加薛緞妹為被告，請求薛緞妹拆除系爭房屋，返還土地。
三、證據：除援用原審所提證據外，補提行政院農業委員會函影本二件、行政院農業
    委員會林務局九十林政字第九０一六一六九五五號函影本一件、行政院農業委員
    會林務局編撰之烏來事業區經營計畫乙書之節文─經營計畫內容影本一件為證。
乙、上訴人戊○○、乙○○方面：
一、聲明：
（一）原判決廢棄。
（二）右廢棄部分，被上訴人於第一審之訴及其假執行之聲請駁回。
（三）一、二審訴訟費用，由被上訴人新竹林管處負擔。
（四）如受不利判決，於假執行程序實施前，願供擔保免假執行。
二、陳述：除與原判決記載相同者，茲引用之外，補稱：
（一）上訴人新竹林管處主張系爭房地之管理者係台灣省政府農林廳林務局（即行政
      院農業委員會林務局之前身）（下稱林務局），並非上訴人新竹林管處，故本
      案有當事人不適格之情形。
（二）系爭房屋系訴外人薛緞妹所有：
  １、上訴人新竹林管處提出上訴人戊○○、乙○○向林務局承租土地租賃契約附圖
      （本院卷第一百七十頁），上訴人之房屋與河流並非平行，反而系爭建物與河
      流呈平行，亦為被上訴人所自認，系爭房屋係在日據時期為薛阿統之祖先所建
      ，上訴人戊○○之曾祖父薛阿統之祖先於日據時期在台北縣三峽鎮○○段東眼
      小段第十八地號土地（下稱系爭土地）上建造房屋，斯時門牌號為「台北州海
      郡三峽街東眼字東眼六十番戶，三」有戶籍謄本，該建築物後來區分為三部分
      ，分別由戊○○、乙○○、薛緞妹所有，上訴人戊○○部分只有十八坪，乙○○部分只有二十九坪，其餘部分即系爭房屋九十四平方公尺（約二十八坪．四
      坪）屬薛緞妹所有，而戊○○、乙○○於民國六十六年間因洪水浸淹危險而申
      請遷建，其原有的房屋業已拆除，有系爭房屋整修前、後的照片可稽。
  ２、訴外人薛緞妹與戊○○原同一戶籍，上訴人戊○○、乙○○祖先在上開土地建
      造房屋後，雖區隔為三部分分別為戊○○、乙○○、薛緞妹所有，但對外聯絡
      均用一門牌號碼，上訴人新竹林管處以系爭房屋門牌號碼與上訴人戊○○、乙○○以前的房屋門牌號碼相同即認定該系爭房屋為上訴人所有，洵屬無據，況
      上訴人戊○○遷建後，另行建造的房屋，林務局亦提出訴訟，有判決書（本院
      八十八年度簡上第二九六號審理中）足證，益徵系爭房屋非上訴人戊○○、乙○○所有。
  ３、系爭房屋由訴外人薛緞妹無償借給丙○○使用，但約定丙○○須負責修繕系爭
      房屋，丙○○八十六年間即將系爭房屋返還薛緞妹，本院亦至現場履勘，系爭
      房屋已久無人居住使用，故系爭房屋雖是丙○○出錢修繕，但為薛緞妹未收租
      金之對價，故系爭房屋之所有人是訴外人薛緞妹非丙○○所有。
（三）上訴人新竹林管處誤系爭房屋為上訴人戊○○、乙○○所有：
      系爭房屋無論就位置、面積、建材等方面均足以證明系爭房屋非上訴人戊○○
      、乙○○所有，而真正所有人薛緞妹亦到庭證實系爭房屋為其所有，上訴人新
      竹林管處仍執陳詞，堅稱系爭房屋為上訴人戊○○、乙○○所有，殊無可採。
（四）基上所陳，系爭房屋是訴外人薛緞妹所有，非上訴人戊○○、乙○○所有及占
      用，當初以二人之名義聲請續租，亦不表示是二人所占用，而是打算續租後再
      向薛緞妹說明，被上訴人丙○○雖出資修繕，但仍非所有人，乃是無償借用之
      對價，訴外人薛緞妹為系爭房屋所有人，僅薛緞妹對系爭房地有處分權，被上
      訴人請求戊○○、乙○○拆屋還地，並無理由。
（五）不同意對造追加薛緞妹為當事人。
三、證據：除援用原審所提證據外，補提戶籍謄本一件、調查審核表（戊○○）影本
    一件、調查審核表（乙○○）影本一件、申請書影本一件、申報表（戊○○）影
    本一件、申報表（乙○○影本一件、公告影本一件、申請表影本一件為證。
丙、被上訴人甲○、丙○○、丁○○○部分
一、聲明：
（一）上訴駁回。
（二）訴費用由上訴人負擔。
（三）如受不利判決，願供擔保免為假執行。
二、陳述：除與原判決記載相同者，茲引用之外，補稱：
（一）依被上訴人新竹林管處所提出之土地登記簿謄本（原審卷第六頁）系爭土地之
      管理者係林務局，並非被上訴人新竹林管處，故本件被上訴人新竹林管處當事
      人不適格。
（二）實體方面：
  １、系爭房屋被上訴人甲○、丁○○○既非所有人亦非現占有人：
    (1)系爭房屋係在日據時期為薛阿統之祖先所建，戊○○之曾祖父薛阿統之祖先於
      日據時期，在台北縣三峽鎮○○段東眼小段第十八地號土地上建造房屋，斯時
      門牌號為「台北州海郡三峽街東眼字東眼六十番戶，三」，該建築物後來區分
      為三部分，分別由戊○○、乙○○、薛緞妹所有，戊○○部分只有十八坪，乙○○部分只有二十九坪，其餘部分即系爭房屋九十四平方公尺（約二十八．四
      坪）屬薛緞妹所有，而戊○○、乙○○於六十六年間因洪水浸淹危險而申請遷
      建，系爭房屋薛緞妹供戊○○置放雜物未住人，因系爭房屋年久失修，經戊○○之子丙○○加以整修後，由薛緞妹借與丙○○占用作為堆置工具雜物倉庫使
      用，但仍屬薛緞妹所有，嗣丙○○亦將房屋返還薛緞妹，屋內物品亦一併請求
      ，故被上訴人甲○、丙○○、丁○○○既非所有人亦非現占有人。
    (2)上訴人新竹林管處八十七年十月十四日準備書狀稱：台北縣三峽鎮有木里有木
      一八一號之系爭房屋（面積：一五六平方公尺）所有權人應係戊○○及乙○○
      所有（戊○○所有面積範圍六十平方公尺，乙○○所有面積範圍九六平方公尺
      ）（原審卷第三十五頁反面），惟查上訴人戊○○在五十九年一月十六日提出
      申請，申請表上載「建木造一棟五十坪」，六十年七月實際測量僅有十八坪，
      乙○○在五十九年一月二十四日提出申請，申請表上載「房屋木造一棟三十坪
      」，六十年七月實際測量僅有二十九坪，並於六十六年申請遷建時均已全部拆
      除，系爭房屋面積九十四平方公尺，與上開房屋面積不符，顯非上訴人戊○○
      、乙○○所有。
  ２、基上所陳，對於占用林地林務局既已公告可申請放租，而丙○○業已按規定提
      出申請，則上訴人新竹林管處之主張顯屬無理由。
  ３、系爭房屋係薛緞妹所有，薛緞妹只是將系爭房屋給丙○○使用未收取租金，房
      屋之修繕由丙○○負責，系爭房屋所有權仍屬薛緞妹所有，並未贈與丙○○，
      故薛緞妹証稱房屋是我免費送給被上訴人丙○○住，係指免收租金部分，並非
      指所有權贈與。
三、證據：提出照片一張、判決書影本一件為證，並聲請訊問證人薛緞妹。
    理      由
一、按訴之變更或追加，非經他造同意，不得為之。民事訴訟法第四百四十六條第一
    項定有明文。本件上訴人新竹林管處於本院言詞辯論期日，追加薛緞妹為被告，
    請求薛緞妹拆除附件所示Ａ部分房屋，返還系爭土地與上訴人新竹林管處，上訴
    人戊○○、乙○○、被上訴人甲○、丙○○、丁○○○之訴訟代理人，不同意上
    訴人新竹林管處為訴之追加，且其訴之追加，並無民事訴訟法第二百五十五條第
    一項第二款至第六款之情形，復於本院言詞辯論期日，即將終結辯論時，始追加
    薛緞妹為當事人，請求拆屋還地，致仍須再行訊問及調查，甚防礙訴訟之終結，
    上訴人新竹林管處追加薛緞妹為被告，不予准許。
二、查上訴人新竹林管處乃林務局下轄之獨立單位，有單獨之編製，並得以該單位名
    義獨立對外行文及得為法律行為，自有訴訟當事人能力，而於實務上對於國家機
    關業務範圍內事項涉訟，亦向准逕以有管理權之國家機關為當事人，系爭土地已
    經林務局劃歸新竹林管處管理，有林務局九十林政字第九０一六一六九五五號函
    影本一件、林務局編撰之烏來事業區經營計畫乙書之節文─經營計畫內容影本一
    件為證，上訴人新竹林管處既為系爭土地之管理機關，在其職掌業務範圍內，自
    得行使所有權人之權利，上訴人戊○○、乙○○抗辯新竹林管處提起本件訴訟，
    為當事人不適格，自非可採，合先敘明。
三、上訴人新竹林管處起訴主張：台北縣三峽鎮○○段東眼小段第一八地號土地，為
    台灣省所有，上訴人新竹林管處為實際管理國有林地之機關，自得代表國家主張
    所有人之地位。上訴人戊○○、乙○○於五十九年間，向上訴人新竹林管處承租
    系爭土地之部分，以搭建臨時性工寮，其面積分別為六十平方公尺、九十六平方
    公尺，並相連相通，門牌號碼為台北縣三峽鎮有木里有木一八一號。惟上訴人戊○○、乙○○二人，曾於六十六年間，以安全理由，向上訴人新竹林管處申請將
    工寮遷至系爭土地之其他部分，上訴人新竹林管處業已准許，則上訴人新竹林管
    處與上訴人戊○○、乙○○，業於六十六年間合意終止，其二人即應將系爭房屋
    拆除，並將系爭土地，返還上訴人新竹林管處，以回復造林。上訴人新竹林管處
    復於上訴中主張，依本院於九十年五月九日至現場履勘結果可知，系爭土地上之
    建物，應業經被上訴人丙○○完全改建，故系爭土地上建物所有權人應為被上訴
    人丙○○，故被上訴人丙○○應將系爭房屋拆除，並將系爭土地，返還上訴人新
    竹林管處等語。
四、上訴人戊○○、乙○○則以：其二人前向上訴人新竹林管處申請遷建租地，原建
    物並已拆除，系爭房屋則係與業經拆除之建物同時存在，但於一項刀為五十九年
    申報時，漏編制定租地造林契約，渠等已申請上訴人新竹林管處補辦測量工作及
    手續。復於上訴中辯稱，系爭房屋無論就位置、面積、建材等方面，均足以證明
    非上訴人戊○○、乙○○所有，而真正所有人薛緞妹亦到庭證實為其所有，新竹
    林管處顯誤認為上訴人戊○○、乙○○所有。
五、被上訴人甲○、丙○○、丁○○○則以：系爭房屋係在日據時期為薛阿統之祖先
    所建，戊○○之曾祖父薛阿統之祖先於日據時期，在系爭土地上建造房屋，斯時
    門牌號為「台北州海郡三峽街東眼字東眼六十番戶，三」，該建築物後來區分為
    三部分，分別由戊○○、乙○○、薛緞妹所有，戊○○部分只有十八坪，乙○○
    部分只有二十九坪，其餘部分即系爭房屋九十四平方公尺（約二十八．四坪）屬
    薛緞妹所有，而戊○○、乙○○於六十六年間因洪水浸淹危險而申請遷建，系爭
    房屋薛緞妹供戊○○置放雜物未住人，因系爭房屋年久失修，經戊○○之子丙○○加以整修後，現由丙○○占用作為堆置工具雜物倉庫使用，且業已交還薛緞妹
    ，目前並無居住人，故被上訴人甲○、丙○○、丁○○○既非所有人亦非現占有
    人云云，資為抗辯。
五、按訴之變更或追加，非經他造同意，不得為之。民事訴訟法第四百四十六條第一
    項定有明文。本件上訴人新竹林管處於本院言詞辯論期日，追加薛緞妹為被告，
    請求薛緞妹拆除附件所示Ａ部分房屋，返還系爭土地與上訴人新竹林管處，上訴
    人戊○○、乙○○、被上訴人甲○、丙○○、丁○○○之訴訟代理人，不同意上
    訴人新竹林管處為訴之追加，且其訴之追加，並無民事訴訟法第二百五十五條第
    一項第二款至第六款之情形，復於本院言詞辯論期日，始追加薛緞妹為當事人，
    甚防礙訴訟之終結，上訴人新竹林管處追加薛緞妹為被告，不予准許。
六、上訴人新竹林管處主張：台北縣三峽鎮○○段東眼小段第一八地號土地，為台灣
    省所有，上訴人新竹林管處為實際管理國有林地之機關，又系爭房屋為一層樓本
    國式加強磚造建築物，並未辦理保存登記，其占用面積九十四平方公尺，業據提
    出土地登記簿謄本一件，並經原審會同地政事務人員至現場勘驗屬實，有勘驗筆
    錄及土地複丈成果圖附卷可稽，自應信為真實。惟原審至現場勘驗時，上訴人戊○○、乙○○、被上訴人甲○、丙○○、丁○○○等人之訴訟代理人李政宗，述
    稱：現場建物為薛阿統之祖先所建（參八十七年十二月三十日勘驗筆錄），於本
    院審理中，亦為相同之抗辯。而證人薛緞妹固於本院證述：「系爭房屋以前是我
    們住的，是養父薛阿統所蓋‧‧‧並全部給丙○○‧‧‧」等語。究原有舊屋，
    為何人所蓋、證人薛緞妹是否有處分權，已甚有疑義。尚難以證人薛緞妹證稱，
    舊有房屋為其養父薛阿統所蓋，薛緞妹等人居住於系爭房屋內，而認薛緞妹對系
    爭房屋有事實上處分權。故被上訴人丙○○辯稱：渠已將系爭房屋及屋內物品，
    交還證人薛緞妹，而請求駁回上訴，已不足取。又本院復於九十年五月九日至現
    場勘驗，系爭房屋為一本國式加強磚造建築物，屋頂覆蓋波浪形鐵片，以鐵架支
    撐，天花板為美耐板，以新木棍與鐵片連結，內部隔成八間房間，另有一間廚房
    、一間廁所，屋內有日光燈力，房屋之舊柱，則棄置門口，被上訴人丙○○表
    示，舊有房屋約七十年間拆除，系爭房屋則於七十七年間陸續修繕而改為目前之
    磚造屋。製有勘驗筆錄在卷可按。又薛緞妹於本院證稱（參九十年六月二十九日
    準備程序筆錄）：「我給丙○○住的時候，那是竹造屋，後來屋子會漏水也不能
    住了，由丙○○改做成磚造的房子，現在那間房子是丙○○花錢改建。我沒有收
    他租金」、「以前的樑柱都已經壞掉、腐朽，還有一部分扔掉了，有一部分在門
    口水溝邊」。被上訴人丙○○復自認，系爭房屋由渠花錢改建（參九十年六月二
    十九日準備程序筆錄）。足徵系爭房屋由被上訴人丙○○斥資改建，其事實上管
    理處分權人應為被上訴人丙○○。
七、綜上所述，上訴人新竹林管處本於民法七百六十七條所有人之物上請求權，主張
    系爭房屋為被上訴人丙○○所有，請求其拆除附件所示Ａ部分房屋，並返還系爭
    土地，為有理由。原審駁回上訴人新竹林管處此部分之請求，自有未洽，應予廢
    棄改判。而被上訴人甲○、丁○○○已於八十六年間遷出系爭房屋，業經被上訴
    人甲○、丁○○○陳述在卷，本院至現場勘驗時，現場雜物橫陳，並附有蜘蛛網
    ，應已久無人居住。而上訴人新竹林管處未能舉證證明，被上訴人甲○、丁○○○仍占用於系爭房地，則原審駁回其請求，即無不當，其此部分之上訴，並無理
    由，應予駁回。
八、又系爭房屋事實上管理處分權應為丙○○，而非上訴人戊○○、乙○○所有，已
    如前述，雖上訴人新竹林管處提出國有林事業區內墾用林地調查測量審核表影本
    二件，以證明上訴人戊○○、乙○○仍占有系爭房屋，然渠等二人業已於六十六
    年間，以舊有屋舍，有遭洪水侵淹之害，而提出遷建申請，新竹林管處並已准其
    所請，有申請書影本二件、林務局六十六年十月十八日六六文經字第七二六０號
    函影本在卷可佐。新竹林管處未能再舉證證明，上訴人戊○○、乙○○仍占有系
    爭房屋，故上訴人新竹林管處主張，上訴人戊○○、乙○○仍占有系爭房屋，殊
    無可採。上訴人戊○○、乙○○抗辯系爭房屋並非渠等所有，應堪採信。原審判
    令上訴人戊○○、乙○○所有，而判命其二人應拆除附圖所示Ａ部分房屋，並將
    系爭土地返還上訴人新竹林管處，自有未當，上訴人戊○○、乙○○據此提起上
    訴，應有理由，爰就原判決此部分予以廢棄，改判駁回上訴人新竹林管處原審之
    訴。
九、本件事證已臻明確，兩造其餘攻擊防禦方法，核與本判決結果不生影響，爰不一
    一論列，附此敘明。
十、據上論結，本件之上訴，為一部有理由，一部無理由，依民事訴訟法第四百三十
    六條之一第三項、第四百四十九條第一項、第四百五十條、第七十九條，判決如
    主文。
中      華      民      國    九十      年      十二      月    十九    日
                               臺灣板橋地方法院民事第三庭
~B審判長法  官  黃麟倫
~B      法  官  林春長
~B      法  官  潘翠雪
右正本證明與原本無異
中      華      民      國    九十      年      十二      月    十九    日
~B法院書記官  王苑琦


司法院資訊處製作；財團法人民間司法改革基金會備份。
